臺灣臺北地方法院民事判決　九十年度訴字第六○五二號
　　原　　　告　乙○○
　　被　　　告　台北市立婦幼綜合醫院
　　法定代理人　甲○○
　　被　　　告　丁○○
　　被　　　告　丙○○
右當事人間損害賠償事件，本院判決如左：
    主    文
原告之訴及其假執行之聲請均駁回。
訴訟費用由原告負擔。
    事    實
甲、原告方面：
壹、聲明：
一、被告等應連帶賠償原告新台幣貳佰萬元，及自本起訴狀繕本送達翌日起迄清償日
    止，按年息百分之五計算之利息。
二、訴訟費用由被告等連帶負擔。
三、原告願供擔保，請准宣告假執行。
貳、陳述：
一、事實經過：
（一）緣原告乙○○於民國（下同）八十九年六月起，在被告台北市立婦幼綜合醫院
      （以下簡稱婦幼醫院）接受該院婦產科醫師被告丁○○之產檢，其間迭經羊膜
      穿刺、驗血、驗尿檢驗，每次並以超音波檢查，檢查後丁○○醫師均告知原告
      胎兒一切正常，且預產期由八十九年十月二十五日修正至同年十一月十六日，
      原告曾詢其原因，劉醫師僅謂每位孕婦生理週期不一，故受精日期有所差異，
      不足為奇。惟原告因頭胎產下一女重達四千公克，遂詢問劉醫師此次胎兒之體
      重，劉醫師覆以胎兒頭圍測量正常並開玩笑謂原告有生四千公克之實力云云。
（二）嗣八十九年九月十一日產檢時，發現原告血壓稍高（約140），但劉醫師告知
      原告一切正常，不必擔心。
（三）迨八十九年九月二十五日，原告為瞭解胎兒之大小，遂至原驗孕之診所探詢醫
      師之意見，經超音波檢查後，該診所醫師告知原告，胎兒之大小與正常月份胎
      兒有嚴重落差，約一千五百公克左右，且預產期在十月二十五日至十一月一日
      間，並提醒原告應委請產檢醫師再作詳細檢查。原告聽聞診所醫師之見，心中
      忐忑不安，隨即提前在同年九月二十七日至婦幼醫院產檢並告知上情，劉醫師
      始承認胎兒確實較小且有尿病白現象，然劉醫師只囑咐原告多休息並注意飲食
      清淡，即無大礙。原告因知血壓偏高，再於同年十月二日至婦幼醫院產檢，劉
      醫師仍僅告知原告血壓偏高屬邊緣性高血壓，說高亦不算太高（更嚴重案例他
      都看過），如不放心可作胎兒監視器檢查，其後並指胎兒心跳正常，無足掛慮
      。
（四）八十九年十月五日，原告竟發覺胎動有減少趨勢，急忙至附近診所門診，醫師
      告知情況甚為嚴重一定要掛急診入院。原告當下不敢耽擱趕赴婦幼醫院急診掛
      號，因是日劉醫師並無門診，而由同院丙○○醫師及另一位實習醫師處理，黃
      醫師看完病歷吩咐實習醫師幫原告檢查並作胎兒監視器之檢測。約莫一小時後
      ，婦幼醫院連絡劉醫師，劉醫師在電話中告訴原告丈夫要作開刀手術，因事出
      突然，原告及家人均無法接受並立下決定，只好央求劉醫師撥冗到院親診後再
      議，孰知劉醫師在電話中明確要求原告作好決定，他才願意到院，原告無奈下
      同意並請母親及好友來院辦理手術事宜，婦幼醫院斯時遂再連絡劉醫師，詎料
      劉醫師竟謂己經接近晚上十二時，其不願再開刀，而要黃醫師代理開刀即可並
      掛電話，但黃醫師知情後亦不肯為原告開刀，並大聲斥責原告為何不馬上答應
      劉醫師開刀？原告丈夫好友劉明彰見情況危急一再低聲下氣懇求黃醫師，黃醫
      師竟堅持已失開刀時機，強烈要求原告轉院並謂「要死不要死在婦幼」而閉門
      不理，原告受此刺激，血壓急遽升高至一七０，護士小姐勸原告及家人儘快轉
      診為宜，不得已情形下，在十月六日凌晨一時許至國立台灣大學醫學院附設醫
      院（以下簡稱台大醫院）掛急診，並於三時許緊急開刀取出胎兒僅一五二六公
      克，因情況不樂觀而住進加護病房。
（五）八十九年十一月一日，原告痛失全家期待已久的愛子，在加護病房觀察期間，
      原告從每日探望到不忍卒睹，不敢踏入一步。眼見著愛子求生不得求死不能，
      生命一點一滴消失之情境，終於崩潰而悔恨交加，自責之情讓原告睡不成眠，
      錐心泣血的痛苦實非文字所能形容，深夜常捫心自問，醫師的專業、醫師的良
      心，到底在那裡？為此提起本件訴訟。
（六）綜上所陳，被告丁○○罔顧受任產檢義務，被告劉黃二人違背消費者保護法之
      規定？以及違背緊急醫療救護第三十五條、第三十八條及第四十七條等之規定
      ，被告婦幼醫院為僱用人，因此，原告請求被告等對於原告所受損害應連帶賠
      償新台幣貳佰萬元，懇請鈞院鑒核賜如應受判決事項之聲明，以維權益。
二、關於被告丁○○疏失部分：
（一）根據婦幼醫院八月二日的超音波記錄，即有胎兒太小（生長遲滯）的情況，但
      丁○○醫師沒有進一步詳查背後的原因（究是子癇前症引起？抑或是胎兒有先
      天畸形），只是直接下結論，認為是孕婦的週數計算錯誤（其實不是），錯失
      早期發現胎兒有問題的契機，顯有過失。
（二）八十九年十月二日合吉診所醫師業已看出問題嚴重，但丁○○沒有特別重視，
      問題關鍵在於兩位醫師對於胎兒太小的看法不同，因原告第一次懷孕後的超音
      波是在診所施作，所以合吉診所醫師可以十分確定原告懷孕週數，故判斷應不
      是週數算錯，而是真的胎兒太小，但相反地，原告是從懷孕五個月開始至婦幼
      產檢，劉醫師為何沒有詳查之前病歷資料，就直接認為只是週數算錯，實未盡
      其產檢義務。因為原告到十月二日為止，根據婦幼提供的病歷記錄，血壓
      145/89，輕度浮腫、尿蛋白正常（驗尿記錄），還不算是極嚴重的子癇前症，
      理論上應沒有立即危險，同時胎兒監測器的記錄也正常，如果劉醫師有胎兒生
      長遲滯的情況也列入考慮，應會警覺到即將有危險，因此丁○○醫師確有疏失
      。原告第一次去婦幼時，已堅定告知其最後之月經日期，故於八十九年六月十
      六日作羊膜穿刺，當時染色體報告為懷孕十九週，此為正確之週數，但為何在
      八月二日之檢查週數認定為二十四週，非應為之二十六週（已有二週落差）依
      正常估算到十月二日應為三十五週而婦幼認為三十二週，差距越來越多，丁○○醫師卻全未查覺。
（三）何以診所醫師一次產檢就能發現胎兒不正常，但婦幼如此密集的產檢卻不能，
      其關鍵在於八十九年八月二日那次超音波不是丁○○醫師親自做的，但丁○○
      醫師仍應負督導不周之責，又該次以後的產檢為何都沒有發現，此係丁○○醫
      師未仔細檢查之故，並且疏忽未完整地看超音波，只根據最初的超音波記錄，
      就認為沒有問題。
（四）合吉診所的醫師發現胎兒有異常（胃看不到，肺部、肝臟都懷疑有問題），出
      生後胎兒的生殖器官也發育異常（疑尿道下裂），但在婦幼的超音波報告上並
      沒有寫，此為超音波執行的葉醫師經驗不足有所疏誤所致。
（五）關於原告子癇前症的問題，婦幼是否誤診？根據八十九年十月五日當天，比較
      台大及婦幼的記錄，不論是血壓、尿蛋白、臨床症狀等等，台大的記錄明顯比
      婦幼的記錄嚴重很多，其因係是原告的病情在數小時內迅速惡化，而根據婦幼
      醫院的記錄，包括急診、護理及胎心音監測記錄，當時胎兒尚無立即危險，且
      根據記錄丁○○醫師確實提出剖腹產之建議，但未被接受（此部分婦幼方面病
      歷記錄恐有偽造之嫌，否則依記錄而論，當時尚無胎兒窘迫缺氧之明顯跡象，
      且護理記錄委實寫得過於詳細，有事後重寫的嫌疑，而原告病情迅速惡化，正
      是婦幼醫院相關醫師處置不當之結果。
三、關於被告丙○○疏失部分：
（一）劉、黃兩位醫師後來拒絕開刀乙節，劉醫師起初或有覺得專業被冒犯，但是後
      來劉醫師自己也警覺到事態嚴重，有可能開刀也救不回來，所以不願開刀，黃
      醫師也深知此一情況，不敢接手，所以千方百計要求病人轉院不惜閉門拒絕。
      因為此時醫病關係已經破裂，萬一留在婦幼開刀，仍然救不回來，後果必定難
      以收拾，此種先保護自己再說，免得病人死在自己手上之作法，實有違醫師之
      義務。
（二）原告的新生兒的直接死因是顱內出血，間接原因是長期慢性缺氧，可能是因為
      胎盤功能不足所導致，胎盤功能不足背後的原因又是可能妊娠高血壓（子癇前
      症），丁○○醫師產檢時太大意，沒有看到胎盤功能所造成的慢性缺氧的影響
      ，以至於體重不足，值班丙○○醫師之遲疑喪失了可能挽救胎兒生命的機會，
      已違緊急救護法第三十五條之規定。衛生署醫審會認胎兒在台大醫院引產時，
      生命活動力尚強，惟為何胎兒必須至加護病房觀察月餘最終死亡？又何因婦幼
      醫院不願開刀而強迫原告轉診至台大醫院？
四、被告丁○○醫師既於九月十一日測量血壓知悉原告血壓較高為何未給予原告降血
    壓藥物，而遲至十月二日始給予藥物？又於九月二十七日做尿液檢查，發現尿蛋
    白及胎兒延遲生長跡象，因何未採任何措施，又八月二日執行超音波檢查，胎兒
    為二十四週大小而以為懷孕日期有誤或胎兒生長遲緩，惟被告丁○○未告知原告
    上開情況，而該檢查報告既然顯示胎兒生長遲緩有異常，為何被告丁○○未採取
    任何措施，顯見產檢過程有疏失。而十月五日原告至婦幼醫院急診，被告丙○○
    係命令、威脅原告要立即開刀，而非建議，且醫審會男孩出生時生命力佳為由，
    認定並無遲延，為何該男嬰一出生及送往小兒科加護病房，且原告於台大醫院狀
    況如血壓、尿蛋白、臨床徵狀均較在婦幼醫院時嚴重，顯不能以該情況為唯一判
    斷依據，故鑑定書意見顯屬偏頗、草率。
五、按提供服務之企業經營者，應確保其所提供之服務，無安全或衛生上之危險。倘
    有違反，致生損害於消費者，應負連帶賠償責任。消費者保護法第七條定有明文
    。又當事人主張有利於己之事實者，就其事實有舉證責任，但法律別有規定，或
    依其情形顯失公平者，不在此限，民事訴訟法第二百七十七條亦闡明甚詳。本件
    ，被告婦幼醫院及劉、黃二位醫師在產檢以及開刀轉診上均明顯具有疏失，導致
    原告妊娠高血壓加劇，影響胎兒之各項功能，最後並引發死亡，依上揭規定，自
    須負連帶賠償責任。退萬步言，被告等依消費者保護法規定，並應舉證自己行為
    無過失，始能減輕賠償責任，原告看護胎兒月餘，整日面對生命逐漸消逝的孩子
    ，其自責悲痛，委實難以承受形容，為此請求其等賠償慰撫金新台幣貳佰萬元整
    。
、證據：提出台大醫院出院病歷摘要影本一件、診斷證明書一件、調解文件影本一
          份。並聲請送行政院衛生署醫事鑑定委員會鑑定及傳訊證人劉明彰。
乙、被告方面：
壹、聲明：
一、原告之訴及其假執行之聲請均駁回。
二、訴訟費用由原告負擔。
三、如受不利之判決，願供擔保請准免予假執行。
貳、陳述：
一、「當事人主張有利於己之事實者，就其事實有舉證之責任。但法律別有規定，或
    依其情形顯失公平者，不在此限。」民事訴訟法第二百七十七條定有明文。原告
    所主張之事實與事實不符，依前開規定，原告應就主張之事實提出證據，以證其
    實。被告丁○○、丙○○二醫師對原告乙○○之產檢並無任何不當，八十九年十
    月五日晚間急診發現原告乙○○高血壓、胎兒心音變異性減少，建議立即剖腹生
    產，原告及其家屬猶豫不決，最後要求轉往台大醫院。被告丁○○、丙○○未參
    與醫療行為或有何不當措施，當無任何責任，被告婦幼醫院亦無連帶責任可言。
二、鑑定報告書鑑定意見三、１‧載稱：「『超音波檢查醫師在執行上有無疏失？』
    八十九年八月二日（懷孕二十八週）超音波檢查發現胎兒為二十四週大小，懷疑
    懷孕日期有誤，或胎兒生長遲緩。醫師在執行超音波檢查上無疏失，且發現胎兒
    懷孕週數的異常。」等語。查本件原告於八十九年六月九日第一次至被告婦幼醫
    院做產前檢查，原告口述其最後月經日期為八十九年一月十八日，經被告丁○○
    檢查胎兒頭徑長為四點二公分，與最後月經估算之週數少二週，而前開懷孕二十
    八週係以最後月經所估算之懷孕週數，經被告丁○○以超音波檢查評估胎兒大小
    為二十四週又四天，就二者懷孕週數之差別原因鑑定報告書認為可能為懷孕日期
    有誤，或胎兒生長遲緩。但依原告歷次至被告婦幼醫院作產前檢查之記錄，胎兒
    均有成長，且成長均為正常範圍（參原告於婦幼醫院之病歷表及被告所提胎兒妊
    娠齡與體重估測表），是被告丁○○基於專業判斷，應非屬胎兒生長遲緩，係懷
    孕週數有誤，而鑑定報告亦說明檢查醫師有發現懷孕週數異常，故被告丁○○在
    八月二日為原告作超音波檢查過程並無疏失，且胎兒正常成長，被告丁○○並無
    斷定胎兒成長遲緩之道理，原告將鑑定報告之鑑定意見斷章取義，顯有違誤。
三、原告主張被告丁○○醫師既於九月十一日測量血壓，知悉原告血壓較高，為何未
    給予原告降血壓藥物，而遲至十月二日始給予藥物？又於九月二十七日做尿液檢
    查，發現尿蛋白及胎兒延遲生長跡象，因何未採任何措施，產檢過程顯有疏失云
    云。查原告九月十一日測量血壓為收縮壓一百四十毫米汞柱、舒張壓為九十毫米
    汞柱，而醫學上稱「妊娠高血壓」係指收縮壓高於一百四十毫米汞柱或舒張壓高
    於九十毫米汞柱（被證一號），原告之血壓尚未超過標準值，雖較之前產檢之血
    壓高，被告丁○○考量胎兒成長，不予原告藥物，自屬適當之醫療。嗣於九月二
    十七日原告至被告醫院產檢，被告丁○○檢查發現胎兒頭徑長為七點八公分，與
    九月十一日檢查時相同，乃於病歷表載明胎兒過小（即病歷表上ＳＧＡ字樣），
    並發現原告有尿蛋白之現象，惟原告當時羊水量適中，被告丁○○認為胎兒懷孕
    週數不夠長，不適合過早引產，宜再加以觀察，因胎兒仍有可能繼續成長，遂建
    議原告要多休息並注意飲食清淡，此為原告起訴狀所自認，亦足證原告指被告丁○○未採取任何措施，顯非事實。
四、原告主張被告丁○○未將胎兒過小之事實告知原告，係因原告為一高齡產婦，又
    身負傳宗接代之壓力，而此胎所懷係一男嬰，被告丁○○認為懷孕週數不足，不
    適宜提早引產，且胎兒仍有成長可能，需再觀察，並考量避免原告心理憂慮，若
    因告知而造成原告心理壓力過大，無法充分休息，導致對胎兒不利之影響，故認
    以不預告知為宜。同年十月二日原告又至被告醫院產檢，胎兒頭徑長為八公分，
    距九月二十七日測量時，胎兒又開始成長，故被告丁○○認為胎兒仍有成長可能
    ，宜再加以觀察，此一決定並無違誤，惟當日檢查原告之血壓收縮壓為一百四十
    五毫米汞住已超過一百四十毫米汞柱，已有妊娠高血壓之現象，被告丁○○乃給
    予原告降血壓藥物（Apresolin），又為確認胎兒是否正常乃施予不加壓試驗（
    Non-stress  test）即胎心音監測檢查，測試胎兒活力及健康狀況，結果胎心音
    檢查結果正常。被告丁○○已對原告做出適當之治療，過程並無任何疏失，故鑑
    定書報告認定被告丁○○產檢過程無疏失，自屬正確，原告主張鑑定報告偏頗、
    率斷，顯不足採。
五、又原告十月五日至被告醫院急診，晚上九點十分作胎心音監測，發現有「胎兒窘
    迫」現象，依值班醫師被告丙○○專業判斷，發現「胎兒窘迫」情形時，須立即
    開刀，否則時間拖久，對胎兒及孕婦均有不利，乃建議原告須立即開刀，惟因原
    告無法立即決定，拖至當晚約十二時始同意開刀，然被告丙○○認為開刀時機已
    過，顧及產後胎兒照顧，認為台大醫院係一醫學中心，小兒科設備對胎兒最有利
    ，乃建議原告轉診台大醫院，原告轉診至台大醫院後，於凌晨二時四十六分進行
    剖腹生產，產下一名男嬰，其生命活力（Apgar  score）第一分鐘五分、第五分
    鐘九分，在醫學評價上為生命活力佳，顯見原告所產下係一生命活力佳之胎兒。
    而原告質疑既然生命活力佳，何以需送小兒科加護病房，查原告剖腹生產時懷孕
    週數為三十七週，其所產下之嬰兒為一早產兒，早產兒其先天已較正常胎兒發育
    不完全，故生產完畢應送加護病房觀察照護，極為必要。而原告從被告醫院急診
    ，經檢查為「胎兒窘迫」現象，被告丙○○建議應立即開刀，已依專業知識為正
    確判斷，並盡業務上應告知之職務所為之醫療行為，在時機上並無遲延。綜上所
    述，行政院衛生署醫事審議委員會鑑定書認定被告丁○○、丙○○二位之醫療行
    為並無疏失係基於醫學知識及現行醫療常規所作出之鑑定意見，立場公正、鑑定
    結果正確，並無任何偏頗、率斷之情事。
六、本件被告劉、黃二人對原告之醫療行為並無過失。
（一）本件被告劉、黃二人對原告之醫療行為經行政院衛生署醫事審議委員會（下稱
      醫審會）之鑑定書認定二人並無過失，惟原告主張前開鑑定書意見偏頗草率，
      被告丁○○八月二日產檢超音波非被告丁○○親自操作，未能發現胎兒不正常
      ，顯有督導不週之嫌，且未詳查背後原因，直接認定孕婦懷孕週數計算錯誤，
      錯失早期發現胎兒有問題之契機，顯有過失。十月二日產檢，原告之子癇前症
      不算嚴重，理論尚無立即危險，同時胎兒監測器之記錄正常，劉醫師若將胎兒
      生長遲滯也列入考慮，應警覺到即將有危險，因此被告丁○○確有疏失。然查
      ，八月二日原告尚處於懷孕初期，胎兒是否生長遲緩須經觀察一段期間方能斷
      定，依原告歷次至被告婦幼醫院作產前檢查之記錄，胎兒均有成長，且成長均
      為正常範圍（參原告於婦幼醫院之病歷表及被告所提胎兒妊娠齡與體重估測表
      ），是被告丁○○基於專業判斷，應非屬胎兒生長遲緩，係懷孕週數有誤，而
      鑑定報告亦說明檢查醫師有發現懷孕週數異常，故被告丁○○在八月二日為原
      告作超音波檢查過程並無疏失，且胎兒正常成長，被告丁○○並無斷定胎兒成
      長遲緩之道理。
（二）又原告九月二十七日原告至被告醫院產檢，被告丁○○檢查發現胎兒頭徑長為
      七點八公分，與九月十一日檢查時相同，乃於病歷表載明胎兒過小（即病歷表
      上ＳＧＡ字樣），並發現原告有尿蛋白之現象，惟原告當時羊水量適中，被告
      丁○○認為胎兒懷孕週數不夠長，不適合過早引產，宜再加以觀察，因胎兒仍
      有可能繼續成長，遂建議原告要多休息並注意飲食清淡，此為原告起訴狀所自
      認，同年十月二日原告又至被告醫院產檢，胎兒頭徑長為八公分（參原告病歷
      表），距九月二十七日測量時，胎兒又開始成長，故被告丁○○認為胎兒仍有
      成長可能，宜再加以觀察，此一決定並無違誤，惟當日檢查原告之血壓收縮壓
      為一百四十五毫米汞住已超過一百四十毫米汞柱，已有妊娠高血壓之現象，被
      告丁○○乃給予原告降血壓藥物（Apresolin），又為確認胎兒是否正常乃施
      予不加壓試驗（Non-stress  test）即胎心音監測檢查，測試胎兒活力及健康
      狀況，結果胎心音檢查結果正常，被告丁○○早於九月二十七日載明胎兒胎兒
      過小，非如原告前開所稱未將胎兒生長遲滯列入考慮，且經庭上訊問原告是否
      服用上開被告開立之降血壓藥，原告自認未服用，並辯稱被告丁○○說可以服
      用亦可不需服用，惟原告所辯顯與事理不合，醫師既然開藥予病患，就是要病
      患服用，若可以不服用何需開立藥方，而原告十月二日產檢已發現有子癇前症
      ，若血壓一直不能降下，恐會導致胎兒窘迫現象，故被告丁○○給予原告降血
      壓藥物乃為避免發生胎兒窘迫現象，而原告竟未依指示服藥，進而發生胎兒窘
      迫現象，原告將責任推卸予被告未盡產檢之責，顯與事實不合。
（三）原告八十九年十月五日至被告醫院急診，經胎心監測發現有胎兒窘迫現象，此
      亦為醫審會鑑定書認定無誤，而原告以十月五日比較台大及婦幼之記錄，台大
      之記錄明顯比婦幼嚴重，係原告病情於數小時內惡化，而根據婦幼醫院記錄，
      當時胎兒尚無立即危險，應無胎兒窘迫缺氧之明顯跡象，護理記錄記載詳細，
      有事後重寫之嫌，原告病情惡化，乃婦幼醫院相關醫師處置不當之結果等云云
      。主張十月五日於被告醫院無胎兒窘迫缺氧之明顯跡象，顯屬無據，又發現胎
      兒窘迫現象，只有進行手術將胎兒引產出來才能使孕婦血壓下降，被告一發現
      有胎兒窘迫現象，即告知原告需立刻開刀引產並做好手術之準備，惟原告猶豫
      不決，致原告決定手術時，被告丙○○認為開刀時機已過，顧及產後胎兒照顧
      及胎兒窘迫現象產生之後遺症，認為台大醫院係一醫學中心，科系設備齊全對
      胎兒及孕婦最有利，乃建議原告轉診台大醫院，是原告至台大醫院手術後，本
      身併發視網膜剝離現象，故被告丙○○考量原告最大利益，建議轉診之處置並
      無疏失，又原告主張於被告醫院急診過程中，被告丙○○未給予緩和醫療，至
      轉診台大醫院病情加劇，惟查，發現胎兒窘迫現象只有立即開刀一途，除立即
      手術外，任何醫療行為均無助於改善胎兒窘迫現象，此為被告丙○○基於專業
      考量建議原告應立即開刀，因原告遲疑不決，致最佳開刀時機錯過，導致本身
      病情加劇，此乃原告所造成，並非被告醫院未施以緩和醫療所造成。
七、胎兒死亡與被告二人之醫療行為無相當因果關係。
（一）「當事人主張有利於己之事實者，就其事實有舉證之責任。但法律別有規定，
      或依其情形顯失公平者，不在此限。」民事訴訟法第二百七十七條定有明文。
      又「損害賠償之債，以有損害之發生及有責任原因之事實，並二者之間，有相
      當因果關係為成立要件。故原告所主張損害賠償之債，如不合於此項成立要件
      者，即難謂有損害賠償請求權存在。」最高法院四十八年台上字第四八一號著
      有判例。
（二）本件原告主張因胎兒死亡致其精神受有打擊，請求被告等給付精神慰撫金，揆
      諸前揭所示，原告自應就胎兒死亡與被告之醫療行為有相當因果關係負舉證責
      任，而非空言指摘被告應負賠償責任。
（三）原告轉診至台大醫院後，於凌晨二時四十六分進行剖腹生產，產下一名男嬰，
      其生命活力（Apgar  score）第一分鐘五分、第五分鐘九分，在醫學評價上為
      生命活力佳，顯見原告所產下係一生命活力佳之胎兒。而原告質疑既然生命活
      力佳，何以需送小兒科加護病房，查原告剖腹生產時懷孕週數為三十七週，其
      所產下之嬰兒為一早產兒，早產兒其先天已較正常胎兒發育不完全，且因原告
      猶豫導致錯失手術最佳時機，故生產完畢應送加護病房觀察照護，極為必要。
      又原告十月五日所產下胎兒至同年十一月一日死亡，其間經過二十餘日，按早
      產兒其先天已較正常胎兒發育不完全且原告遲誤開刀時機，其所產生之併發症
      已高於正常胎兒，顯難謂胎兒死亡與被告二人之醫療行為有相當因果關係。
八、本件原告請求精神慰撫金無消費者保護法之適用。
（一）「受精神之損害得請求賠償者，法律皆有特別規定，如民法第十八條、第十九
      條、第一百九十四條、第一百九十五條、第九百七十九條、第九百九十九條等
      是。未成年子女被人誘姦，其父母除能證明因此受有實質損害，可依民法第二
      百十六條請求賠償外，其以監督權被侵害為詞，請求給付慰藉金，於法究非有
      據。」最高法院五十年台上字第一一一四耗著有判例。所謂慰撫金於現行民法
      上係指人格權受到非財產上之損害，在法律有特別規定時，所得請求之金錢賠
      償。此由前揭判例自明。
（二）醫療糾紛是現代社會普遍之紛爭類型，其是否適用消費者保護法規定，由於消
      費者保護法對服務並無明確定義，導致學說與實務之見解不一，然法院判決目
      前尚無一致之見解。純粹醫療專業服務之醫療行為，不具商品交易性質，且接
      受診療之病患亦非以消費為目的，自應排除消費者保護法之適用。況若將醫療
      行為認定有消費者保護法治適用，則恐將造成醫師防衛性醫療，反使就醫民眾
      喪失更多醫療機會。且消費者保護法修正草案亦明定醫療行為排除適用。
（三）退步言，縱鈞院認為醫療行為應適用消費者保護法第七條之規定，惟上開規定
      之損害是否包含精神上之非財產損害賠償，抑或僅限於財產上之損害賠償？首
      先應就消費者保護法第七條其立法方式與體例與民法侵權行為比較，其與民法
      第一百九十一條之一相似，而民法第一百九十一條之一係僅規定財產上之損害
      賠償，又消費者保護法第七條規定係採無過失責任，縱使行為人證明無過失亦
      僅能減輕賠償責任，若將本條擴張至非財產上之損害賠償顯已過當，綜上所陳
      ，消費者保護法第七條之規定應僅限於財產上之損害賠償。而本件原告請求給
      付慰撫金係屬非財產上之請求，應無前開消費者保護法之適用，而應回歸民法
      之規定，而本件被告已如前開所述，醫療行為並無過失，故原告請求賠償慰撫
      金二百萬元，實屬無據。綜上所述，被告等所為之醫療行為並無過失，原告之
      訴顯屬無據。
、證據：提出胎兒妊娠齡與體重估測表影本一件、中華民國基層醫療協會產前檢查
          表一件為證。
肆、本院依職權向婦幼醫院、台大醫院、合吉婦產科診所調取原告就診之病歷記錄表
    ，並依原告聲請送行政院衛生署醫事鑑定委員會鑑定。
    理　　由
一、原告起訴主張：原告於八十九年六月間起，在被告婦幼醫院接受被告丁○○醫師
    之產檢，經多次羊膜穿刺、驗血、驗尿檢驗及超音波檢查，丁○○均告知原告胎
    兒一切正常，雖原告血壓稍高，丁○○告知原告一切正常，不必擔心。惟原告至
    附近診所檢查，診所醫師告知胎兒之大小與正常月份胎兒有嚴重落差，原告隨即
    至婦幼醫院產檢並告知上情，丁○○始承認胎兒確實較小且有尿病白現象，然僅
    囑咐原告多休息並注意飲食清淡，即無大礙。同年十月五日，原告發覺胎動有減
    少趨勢，經診所醫師建議即至婦幼醫院急診掛號，該日丁○○並無門診，由同院
    丙○○醫師檢查並作胎兒監視器之檢測，婦幼醫院連絡丁○○，丁○○在電話中
    告訴原告丈夫要作開刀手術，經原告考慮後同意，丁○○竟謂己經接近晚上十二
    時，不願再開刀，而要丙○○代理開刀，但丙○○以已失開刀時機為由，亦不肯
    為原告開刀，並要求原告轉院，原告受此刺激，血壓遽升，不得已始在十月六日
    凌晨一時許至台大醫院掛急診，並於三時許緊急開刀取出胎兒僅一五二六公克並
    住進加護病房，最後並引發死亡。實則胎兒早有異常（胃看不到，肺部、肝臟都
    懷疑有問題），出生後胎兒之生殖器官也發育異常（疑尿道下裂）。原告新生兒
    之直接死因是顱內出血，間接原因是長期慢性缺氧，可能是因為胎盤功能不足所
    導致，胎盤功能不足背後的原因又是可能妊娠高血壓（子癇前症），卻未採任何
    措施，被告丁○○為原告做產檢時太大意，竟未發現胎兒太小，胎盤功能所造成
    的慢性缺氧的影響，以至於體重不足，未詳查病歷資料，就直接認為只是週數算
    錯，實未盡其產檢義務，顯見產檢過程確有疏失。被告丙○○之遲疑喪失了可能
    挽救胎兒生命的機會，已違緊急救護法第三十五條、第三十八條及第四十七條之
    規定。被告婦幼醫院為僱用人，則有違消費者保護法第七條之規定。被告自應連
    帶賠償新台幣貳佰萬元等情。
二、被告則以：被告丁○○、丙○○二醫師對原告乙○○之產檢並無任何不當，八十
    九年十月五日晚間急診發現原告高血壓、胎兒心音變異性減少，建議立即剖腹生
    產，原告及其家屬猶豫不決，最後要求轉往台大醫院。被告丁○○、丙○○未參
    與醫療行為或有何不當措施，當無任何責任，被告婦幼醫院亦無連帶責任可言。
    原告口述其最後月經日期為八十九年一月十八日，經被告丁○○檢查胎兒頭徑長
    為四點二公分，與最後月經估算之週數少二週，而前開懷孕二十八週係以最後月
    經所估算之懷孕週數，經以超音波檢查評估胎兒大小為二十四週又四天，就二者
    懷孕週數之差別原因鑑定報告書認為可能為懷孕日期有誤，或胎兒生長遲緩。但
    依原告歷次至被告婦幼醫院作產前檢查之記錄，胎兒均有成長，且成長均為正常
    範圍，是被告丁○○基於專業判斷，應非屬胎兒生長遲緩，係懷孕週數有誤。原
    告九月十一日測量血壓稍高，惟尚未達醫學上稱「妊娠高血壓」，被告丁○○考
    量胎兒成長，不予原告藥物，自屬適當之醫療。嗣於九月二十七日原告至被告醫
    院產檢，被告丁○○檢查發現胎兒頭徑長為七點八公分，與九月十一日檢查時相
    同，乃於病歷表載明胎兒過小，並發現原告有尿蛋白之現象，惟原告當時羊水量
    適中，被告丁○○認為胎兒懷孕週數不夠長，不適合過早引產，宜再加以觀察，
    因胎兒仍有可能繼續成長，遂建議原告要多休息並注意飲食清淡。同年十月二日
    原告又至被告醫院產檢，胎兒頭徑長為八公分，距九月二十七日測量時，胎兒又
    開始成長，故被告丁○○認為胎兒仍有成長可能，宜再加以觀察，此一決定並無
    違誤，惟當日檢查原告之血壓已有妊娠高血壓之現象，被告丁○○乃給予原告降
    血壓藥物，又為原告做胎心音監測檢查，結果胎心音檢查結果正常。被告丁○○
    已對原告做出適當之治療，過程並無任何疏失。原告十月五日至被告醫院急診，
    晚上九點十分作胎心音監測，發現有「胎兒窘迫」現象，依值班醫師被告丙○○
    專業判斷，發現「胎兒窘迫」情形時，建議原告須立即開刀，惟因原告無法立即
    決定，嗣被告丙○○認為開刀時機已過，顧及產後胎兒照顧，認為台大醫院設備
    較佳，建議原告轉診台大醫院，原告轉診至台大醫院後，於凌晨二時四十六分進
    行剖腹生產，產下一名男嬰，其生命活力在醫學評價上為生命活力佳，顯見原告
    所產下係一生命活力佳之胎兒。本件被告丁○○、丙○○對原告之醫療行為並無
    過失。胎兒死亡與被告二人之醫療行為無相當因果關係。原告請求精神慰撫金無
    消費者保護法之適用等語，資為抗辯。
三、經查：
（一）被告丁○○產檢部分：
（１）本件原告分別於八十九年七月十七日、八月二日、八月二十一日、九月十一日
      、九月二十七日、十月二日至婦幼醫院由被告丁○○為其產檢共計六次，每次
      產檢皆量血壓及其他相關血液、尿液之檢查，及做超音波檢查。而原告第一次
      至被告婦幼醫院做產前檢查時，口述其最後月經日期為八十九年一月十八日，
      以最後月經所估算之懷孕週數，係懷孕二十八週，以超音波檢查評估胎兒大小
      則為二十四週。被告丁○○就此情形供稱：「我們有發現胎兒體重與週數有差
      距，我們有安排超音波檢查，檢查結果正常，只是體重較輕，所以有將預產期
      延後做修正，九月二十七日有跟原告說胎兒有比較小，有二個可能，受孕期間
      比她說的晚，也有可能是胎兒成長較小，我們需要時間證實是何原因引起的」
      等語。依原告歷次至被告婦幼醫院作產前檢查之記錄觀之，原告胎兒之成長尚
      屬正常範圍，此有原告在婦幼醫院之病歷表及被告所提之胎兒妊娠齡與體重估
      測表可參。
（２）原告於八十九年九月十一日至被告醫院產檢，測量血壓為140/90mmHg，較為偏
      高，然醫學上稱「妊娠高血壓」係指收縮壓高於140/90mmHg，有被告提出之中
      華民國基層醫療協會產前檢查表一件在卷可證，則當時原告之血壓尚未超過標
      準值，被告丁○○未給予原告藥物，尚無不當。
（３）原告於八十九年九月二十七日至被告醫院產檢，被告丁○○檢查發現原告有蛋
      白尿現象，經以超音波檢查，並懷疑有胎兒延遲生長的跡象，胎兒頭徑長為七
      點八公分，與九月十一日檢查時相同，乃於病歷表載明胎兒過小，此有原告於
      婦幼醫院病歷表上所載「ＳＧＡ」字樣可稽，因被告丁○○認原告當時羊水量
      適中，乃建議原告要多休息並注意飲食清淡，此為原告所是認，足證被告丁○○對被告之囑咐已採取適當之措施。
（４）原告於八十九年十月二日至被告醫院產檢，當日檢查原告之血壓收縮壓為
      145/89mmHg，已超過140/90mmHg之標準，具妊娠高血壓之現象，被告丁○○乃
      給予原告降血壓藥物Apresolin，及施予不加壓試驗Non-stress test即胎心音
      監測檢查，測試胎兒活力及健康狀況，測試結果胎心音檢查結果為正常，此亦
      有卷附婦幼醫院病歷表影本可證，是被告丁○○所採取的因應措施尚屬適當，
      其對於原告所為之產檢過程並無疏失之處。
（二）被告丙○○部分：
（１）原告於八十九年十月五日因胎動減少，至婦幼醫院急診室就醫，當時被告丁○○無門診，由值班醫師即被告丙○○於二十一時為原告做胎心監測，發現有「
      胎兒窘迫」之現象，乃建議原告開刀剖腹生產，嗣因原告考慮及與家人商議至
      晚間二十三時四十五分許，丁○○、丙○○經溝通後，於二十三時五十二分許
      由丙○○對原告說明開刀之必要性，並建議原告轉診至設備較佳之台大醫院，
      原告於翌日凌晨零時三十九分許轉診至台大醫院，而於當日十四時四十六分許
      進行剖腹生產，被告丙○○既已建議原告剖腹生產在先，又建議原告轉診設備
      較佳之醫院在後，其當日之處置應屬適當而無疏失。
（２）原告轉診至台大醫院後，於當日十四時四十六分進行剖腹生產，產下一名男嬰
      ，依台大醫院病歷之記載，該男嬰之生命活力（Apgar  score）第一分鐘五分
      、第五分鐘九分，足證原告所產之男嬰係生命活力佳之嬰兒（參見行政院醫事
      鑑定委員會鑑定意見）。雖原告之新生兒嗣後於八十九年十一月一日死亡，實
      係令人遺憾之事，然被告丁○○、丙○○所為產檢及治療及建議剖腹生產之判
      斷尚屬正確，在時機上亦無遲延，應無過失。
（三）被告丁○○於八十九年十月五日夜間未到院部分：
      原告當晚到婦幼醫院時，被告丁○○無門診，由值班醫師丙○○為其檢查，因
      當時有被告丙○○在場，而為原告檢查者為被告丙○○，其對原告之病情最為
      了解，且被告丙○○與被告丁○○溝通後，已對原告說明開刀即剖腹生產之必
      要性，則被告丁○○雖未到院，但既已認同丙○○之判斷及處置，其未到院並
      無影響，尚不構成疏失。雖原告傳訊之證人劉明彰到庭證稱：伊到醫院時，原
      告躺在三樓病床上，醫師沒有做任何處置，伊要求醫師做處理，醫師還是要原
      告轉診等語，因證人並非陪同原告到院，而係於晚間十一時許始到院，對於醫
      師是否有為原告做何處置並非完全知悉，其所為證詞係屬推測之詞，不可遽予
      採信，附此說明。
四、次查：緊急醫療救護法第三十五條規定：「醫院對緊急傷病患應即檢視，並依其
    醫療能力予以救治或採取必要措施，不得無故拖延；其無法提供適切治療時，應
    先做適當處置，並協助安排轉診至適當之醫療機構或報請救護指揮中心協助」，
    本件被告丙○○建議原告開刀時，因原告考慮至當晚二十三時四十五分許，始同
    意開刀，依當時情形，被告丙○○與丁○○溝通後，或認婦幼醫院之醫療能力未
    如台大醫院理想，而對原告做轉診之建議，其處置無違緊急醫療救護法之規定。
五、且本件經送請行政院衛生署醫事鑑定委員會鑑定，亦認被告丁○○對原告產檢之
    過程及其與被告丙○○對原告之開刀建議等處置並無過失，此有行政院衛生署九
    十一年五月二日衛署醫字第０九一００二九六七三號函暨鑑定意見書一件附卷可
    稽。則被告丁○○、丙○○自無故意或過失可言，易言之，被告丁○○、丙○○
    與被告婦幼醫院自即不負損害賠償責任，原告之主張即無理由。
六、本件事證已臻明確，兩造其餘攻擊防禦方法，於本判決結果不生影響，爰不一一
    論述，併此敘明。
七、綜上所述，被告丁○○對原告所為之產檢過程及其與被告丙○○對原告所為之建
    議剖腹生產等處置，並無故意或過失。從而，原告認被告侵害其權益，依消費者
    保護法第七條、緊急醫療救護法第三十五條、第三十八條、第四十七條規定請求
    被告等連帶賠償貳佰萬元，及自起訴狀繕本送達翌日起迄清償日止，按年息百分
    之五計算之利息。並無理由，應予駁回。原告之訴既經駁回，其假執行之聲請即
    失所附麗，應併予駁回。
八、結論：原告之訴為無理由，依民事訴訟法第七十八條，判決如主文。
中　　　華　　　民　　　國　　九十一　　年　　　八　　　月　　十九　　　日
                                            民事第二庭法      官　丁蓓蓓
右為正本係照原本作成。
如對本判決上訴，須於判決送達後廿日內向本院提出上訴狀
中　　　華　　　民　　　國　　九十一　　年　　　八　　　月　　二十　　　日
　　　　　　　　　　　　　　　　　　　　　　　　　　　法院書記官　陳素卿
